最高法院刑事判決　　　　　　九十四年度台上字第一九三五號
　　上 　訴 　人　壬○○
　　　　　　　　　　　　　24.
　　　　　　　　　辛○○
　　　　　　　　　　　　　巷2.
　　　　　　　　　丁○○
　　　　　　　　　　　　 在.
　　上　列一　人
　　選 任辯護 人　楊嘉馹律師
　　上 　訴 　人　丙○○
　　　　　　　　　　　　　在.
　　上 　訴　 人　戊○○
　　　　　　　　　　　　在押.
　　上列二人共同
　　選 任辯護 人　葉月雲律師
　　上 　訴　 人　乙○○
　　　　　　　　　　　　　巷3.
　　　　　　　　　　　　　（另案在台灣台北監獄執行）
　　上　 訴　 人　己○○
　　　　　　　　　　　　　7之.
　　上　列一　人
　　選 任辯護 人　李勝雄律師
　　　　　　　　　林鴻文律師
　　上 　訴　 人　甲○○
　　　　　　　　　　　　　巷4.
　　　　　　　　　　　　　1號.
　　　　　　　　　庚○○
　　　　　　　　　　　　　另.
上列上訴人等因強盜等罪案件，不服台灣高等法院中華民國九十
三年十一月二十四日第二審判決（九十三年度上訴字第二三四九
號，起訴案號：台灣台北地方法院檢察署九十二年度偵字第二三
八七九號），提起上訴，本院判決如下：
    主  文
原判決關於壬○○、辛○○、丁○○、丙○○、戊○○、己○○
、甲○○部分及乙○○強盜部分撤銷，發回台灣高等法院。
庚○○之上訴駁回。
    理  由
一撤銷發回部分：
本件原判決認定上訴人壬○○有原判決事實欄一之甲、乙、丙、
丁，丙○○、丁○○有一之甲、乙、丙，辛○○有一之甲、丙、
丁，戊○○有一之甲、乙，乙○○有一之丁所記載之加重強盜及
妨害自由之犯行；己○○、甲○○有一之丙所記載之行使變造私
文書犯行等情，因而撤銷第一審關於壬○○、丙○○、辛○○、
丁○○、戊○○部分及乙○○強盜部分之判決，改判依牽連犯論
處壬○○、辛○○、丙○○、丁○○共同連續意圖為自己不法之
所有，結夥三人以上攜帶兇器，以強暴至使不能抗拒，而取他人
之物罪刑（辛○○累犯）；戊○○共同意圖為自己不法之所有，
結夥三人以上攜帶兇器，以強暴至使不能抗拒，而取他人之物罪
刑（累犯）；另依想像競合犯論處乙○○共同意圖為自己不法之
所有，結夥三人以上攜帶兇器，以強暴至使不能抗拒，而取他人
之物罪刑；並維持第一審關於論處己○○、甲○○共同行使變造
私文書，足以生損害於公眾及他人罪刑（甲○○累犯）部分之判
決，駁回檢察官對己○○部分及己○○、甲○○在第二審之上訴
，固非無見。
惟查(一)、強盜罪以強暴、脅迫等方法，至使不能抗拒為構成要件
之一，當然含有妨害被害人自由之性質，故犯強盜罪而有妨害被
害人之自由時，是否另論以妨害自由罪名，應就行為人之全部犯
罪行為實施過程加以觀察。倘妨害自由行為時，強盜行為尚未
手實施，可依其情形認為妨害自由、強盜犯罪間具有方法結果之
牽連關係；若強盜犯行業已手實施，則所為強暴、脅迫等非法
方法剝奪被害人行動自由行為，應包括在強盜行為之內，無另行
成立刑法第三百零二條第一項之剝奪他人行動自由罪之餘地。原
判決關於原判決事實欄一之乙部分及一之丙部分，分別論壬○○
、丁○○、戊○○、丙○○等及壬○○、辛○○、丁○○、丙○
○等牽連犯妨害自由罪。然原判決事實欄一之乙係記載：蔡適安
於民國九十二年十一月上旬某日告知壬○○及丁○○伊需要一輛
賓士牌Ｅ－ＣＬＡＳＳ級之自用小客車，願出資請彼二人設法，
壬○○乃於同年月十日晚上夥同丁○○、丙○○及戊○○等攜帶
電擊棒一支、手銬一副，共乘丁○○所有之車號一五一八－ＦＪ
小客車尋找作案對象，於當晚十時許，在台北市○○○路○段三
十二號前見駕駛車號Ｋ五－八一八八號賓士自用小客車之王廷芳
剛打完公用電話回到駕駛座，即先由壬○○下車驅前佯稱係刑警
請王廷芳下車後，壬○○即以手銬銬住王廷芳雙手，接著由丙○
○持電擊棒押住王廷芳，丁○○、戊○○將其圍住，共同將王廷
芳押上Ｋ五－八一八八號自用小客車後座中間，戊○○、丙○○
分坐其兩旁，丁○○坐右前座，由壬○○駕駛該車往新店方向行
駛，在車上丙○○並以毛巾矇住王廷芳眼睛，丁○○並毆打其臉
部，至使王廷芳不能抗拒而取去其皮夾（內有現金新台幣（下同
）八千元至九千元、二張信用卡及證件等物），並命說出提款卡
密碼，及逼其打電話回家湊出十萬元交付，……因匯款失敗而未
得逞，嗣於同年月十一日凌晨一時將王廷芳之手銬卸下，改以電
線綑綁其手腳後，將其拉下車棄置於山區路旁而搶走該賓士自用
小客車等情。另事實欄一之丙係記載：壬○○因己○○願以八萬
元之代價請其設法取得一輛ＬＥＸＵＳ銀色之自用小客車，於收
取訂金後，即於九十二年十一月十七日凌晨夥同辛○○、丁○○
、丙○○，由辛○○駕駛丁○○所有之車號一五一八－ＦＪ自用
小客車，在台北市各處繞行，欲尋找該型車輛下手強盜，同日凌
晨二時許在台北市松山區○○○路與市○○道口，見到王俊仁所
駕駛之白色ＬＥＸＵＳ牌，車號九Ｆ－八三九六號自用小客車在
路口停車等待紅燈，壬○○決定對該車下手，乃指示辛○○將車
靠邊停放，自行下車敲王俊仁車門，要其下車到車後看看，王俊
仁甫下車即遭壬○○、丁○○、丙○○強行推進其原先駕駛之九
Ｆ－八三九六號自小客車後座，壬○○及丙○○分坐其兩側，丁
○○坐於右前座，辛○○充當駕駛，將人車帶走，非法剝奪王俊
仁之行動自由，壬○○佯稱王俊仁欠他人債款要求其清償被拒，
即與丁○○、丙○○共同加以毆打，辛○○並以其所攜帶之水果
刀刺向王俊仁之左側胸部，……至使王俊仁無法抗拒，嗣於同日
凌晨二時三十分許在台北市○○路與和平西路口共同將王俊仁拖
下車，彼四人即由辛○○駕駛該車逃走等情。如果無訛，則上開
上訴人等結夥出發前時，其本意是否即在尋覓強盜之車輛，於發
現被害人之車輛時，先將被害人誘出車外，再共同將之押回車內
，連人帶車駛往他處，非法剝奪其行動自由而至使不能抗拒，再
將被害人棄置路旁而劫取其車輛，其強暴、脅迫等非法剝奪被害
人行動自由行為，是否為強盜行為之手實施，而應包括在強盜
行為之內，即非無疑而待釐清。原判決對此未詳加調查釐清，剖
析明白，遽為上開論斷，尚有未洽。(二)、原判決事實欄一之丁記
載：壬○○見林博揚駕駛之Ｔ七－一二五三號自用小客車停放路
旁且有人在車內，即至車旁敲打駕駛座車窗示意林博揚搖下車窗
後，訛稱伊為刑警正在辦案而逕將車門開啟命林博揚下車拿出證
件，林博揚即自動將皮包（內有現金一百元、林博揚之駕照、學
生證、郵局提款卡及花旗銀行信用卡各一張）取出，壬○○即將
之取走，此時，壬○○、辛○○、乙○○即基於意圖為自己不法
所有之犯意聯絡，乙○○以玩具手槍往林博揚頭部敲下去，而與
辛○○共同違反林博揚及江文琦之意願脅迫彼二人進入林博揚駕
駛之小客車後座，……至使林博揚、江文琦不能抗拒，而共同搜
索車內及林博揚有無財物，發現林博揚身上僅有一百元現金，壬
○○逼問林博揚提款卡密碼，林博揚答以不知道，……辛○○、
乙○○復持林博揚使用之背包帶子將林博揚及江文琦雙手綁住，
林博揚不得已訛稱一組提款卡密碼以免不測，嗣壬○○等為免林
博揚使用行動電話報警，又命其交出行動電話一支。壬○○等三
人取得林博揚前揭皮包、現金一百元、提款卡及手機後始駕車逃
逸等情。並就此部分論壬○○、辛○○、乙○○一行為觸犯加重
強盜罪及妨害自由罪（被害人江文琦），從一重處斷。然依原判
決所記載之事實，被害人林博揚交付皮包與壬○○，是否因受到
強暴、脅迫至使不能抗拒而交付，壬○○、辛○○、乙○○對此
部分行為是否應負強盜罪責任，仍有欠明瞭，而待釐清。又原判
決引用江文琦於偵查中供稱：「我當時有帶皮包放後座的椅子上
，他們有搜但沒有找到，當時我騙他們我沒有帶」等語，為斷罪
資料。如果非虛，壬○○、辛○○、乙○○等對江文琦除妨害自
由外，是否有強盜未遂之犯行，亦有待釐清。原判決對此未詳予
調查究明，遽予判決，尚嫌速斷。(三)、變造文書，係指不變更文
書之本質，僅將文書之內容有所更改者而言。原判決事實欄記載
己○○與甲○○基於共同行使變造準私文書之犯意，先由己○○
將其自甲○○處取得之原游錦勝自用小客車（已撞毀）之車身號
碼ＪＴＤＢＺ000000000000號浮貼在王俊仁原車身
號碼（即ＪＴＤＢＺ000000000000號）上之方式藉
以變造私文書，……甲○○於隔日即通知游錦勝將該贓車取走，
然游錦勝發現車身顏色不同且變造車身號碼之工法太過粗糙，…
…甲○○再依游錦勝之意重新烤漆該車並再度重新焊接原游錦勝
之自用小客車之車身號碼一次至王俊仁之車身上等情。如果無訛
，則己○○、甲○○等是否將原屬游錦勝所有已撞毀之自用小客
車車身號碼焊接黏貼在王俊仁所有之車身號碼之上，而成為另一
新文書，能否謂其未變更文書之本質，僅將其內容更改而已，非
無研求之餘地。原判決對此未詳予研求審酌，而認己○○、甲○
○等成立變造私文書罪，尚有未合。又所謂行使偽（變）造之文
書，乃依文書之用法，以之充作真正文書而加以使用之意，故必
須行為人就所偽（變）造文書之內容向他方有所主張，且行使對
象須為行為人以外之不知情者，始足當之。原判決論己○○、甲
○○行使變造私文書罪，然上開事實並未明確記載彼二人如何行
使所謂變造之私文書，且依原判決所記載之事實，以「借屍還魂
」之方式，將游錦勝已毀損之車子之車身號碼黏貼在其所購買之
王俊仁被劫取之贓車車身上，游錦勝是否知情並同意為之？己○
○、甲○○將該所謂變造車身號碼之車子交付游錦勝，如何謂已
達行使變造私文書之程度，原判決未詳加審認說明，遽論以該罪
，亦有可議。(四)、原判決理由謂：「公訴人雖漏未就前開事實欄
一之丙王俊仁為上訴人壬○○、辛○○、丁○○、丙○○、戊○
○、乙○○所犯傷害部分記載於起訴書中，惟既與起訴之犯罪事
實有裁判上一罪關係，本院自得以一併審理。」等語（原判決理
由貳）。惟原判決事實欄一之丙，並無戊○○、乙○○參與傷害
王俊仁之記載，理由內亦未論斷彼二人有此傷害之罪名，此部分
之理由說明已失其事實依據，自有未當。上訴人壬○○、丁○○
、辛○○、丙○○、戊○○、乙○○、己○○、甲○○分別提起
上訴，指摘原判決關於彼等部分及此部分不當，非無理由。按第
三審法院應以第二審判決所確認之事實為判決基礎，刑事訴訟法
第三百九十四條第一項前段定有明文。原判決上述之違背法令影
響於事實之確定，本院無可據以為裁判，應將原判決關於此部分
撤銷，發回原審法院更為審判。己○○被訴牽連犯教唆強盜不另
為無罪諭知部分，基於審判不可分原則，併予發回。又壬○○、
辛○○、丁○○、丙○○牽連犯傷害罪及己○○、甲○○牽連犯
牙保贓物罪部分，雖屬不得上訴第三審之案件，但因與彼等所犯
前述加重強盜罪及行使變造私文書罪，有裁判上一罪關係，為上
訴效力所及，應併予發回，均附此明。
二上訴駁回部分：
按刑事訴訟法第三百七十七條規定，上訴於第三審法院，非以判
決違背法令為理由，不得為之。是提起第三審上訴，應以原判決
違背法令為理由，係屬法定要件。如果上訴理由狀並未依據卷內
訴訟資料，具體指摘原判決不適用何種法則或如何適用不當，或
所指摘原判決違法情事，顯與法律規定得為第三審上訴理由之違
法情形，不相適合時，均應認其上訴為違背法律上之程式，予以
駁回。本件原判決認定上訴人庚○○有原判決事實欄一之甲所記
載之妨害自由之犯行，係依憑庚○○及共犯壬○○、辛○○、戊
○○、丙○○、丁○○之相關供述、被害人郭登隆之指述、證人
李泳蓁之證言、卷附台南市立醫院驗傷單、扣案電擊棒等證據，
予以綜合判斷，因而撤銷第一審關於庚○○部分之判決，改判論
處庚○○共同以非法方法，剝奪人之行動自由罪刑，已詳予說明
其所憑之證據及認定之理由。所為論斷，均有卷存資料可資覆按
，從形式上觀察，並無所謂違背法令之情形。庚○○上訴意旨，
對於原判決如此論斷，究竟有何違背法令之情形，未依據卷內資
料具體指摘，僅泛稱原判決未能詳細調查其有利證詞及案件詳情
，而判處重罪，有所不服云云，難認係以原判決違背法令為理由
之合法上訴第三審理由。其上訴為違背法律上之程式，應予駁回
。
據上論結，應依刑事訴訟法第三百九十七條、第四百零一條、第
三百九十五條前段，判決如主文。
中　　華　　民　　國　九十四　年　　四　　月  二十一  日
                      最高法院刑事第二庭
                          審判長法官  董　明　霈
                                法官  林　茂　雄
                                法官  張　祺　祥
                                法官  呂　永　福
                                法官  吳　三　龍
      本件正本證明與原本無異
                                      書  記  官
中　　華　　民　　國　九十四　年　　四　　月  二十七  日
                                               Ｍ
